【裁判字號】    96,上易,2452
【裁判日期】    970116
【裁判案由】    妨害名譽
【裁判全文】
臺灣高等法院刑事判決                96年度上易字第2452號
上  訴  人
即自 訴 人  甲○○
代  理  人  蕭明哲律師
被      告  乙○○
上列上訴人因自訴被告妨害名譽案件，不服臺灣士林地方法院96
年度自字第2號，中華民國96年8月31日第一審判決，提起上訴，
本院判決如下：
    主  文
上訴駁回。
    理  由
一、自訴意旨略以：
（一）自訴人甲○○長期任國家古蹟士林慈諴宮（下稱慈諴宮）
      之管理委員會主任委員，慈諴宮之寺廟登記，亦為自訴人
      率全體信徒向主管機關臺北市民政局登記在案。
（二）慈諴宮為國家指定之古蹟，坐落土地上之古蹟建築所有權
      人依法應永久保存古蹟建築，並為適度之維護修繕；但因
      政府經費拮据，無力負擔所有古蹟之維護，且因古蹟建築
      法令所限，其坐落之土地永久無法增改建，影響所有權人
      之權益，故行政院訂立「古蹟土地容積移轉辦法」，准許
      古蹟土地所有權人將古蹟坐落土地可建築之容積，移出其
      他都市計劃土地。所得經費，則需依申請容積移轉時所附
      之古蹟「維護事業暨再利用計畫書」，使用於落實古蹟維
      護及建設古蹟周邊公益設施。自訴人鑑於慈諴宮之實際需
      要，且容積移轉為政府獎勵事項，故於民國93年12月20日
      函詢主管機關，慈諴宮可否適用「古蹟土地容積移轉辦法
      」辦理容積移轉，臺北市文化局於93年12月28日函覆自訴
      人，慈諴宮得適用「古蹟土地容積移轉辦法」，並請依相
      關規定檢討辦理。95年4月25日臺北市政府再函通知臺北
      市全部古蹟之所有權人「古蹟土地容積移轉辦法」修正條
      文，放寬古蹟容積移轉之限制，並鼓勵古蹟所有權人辦理
      容積移轉。故慈諴宮依「慈諴宮組織章程」之規定，經信
      徒大會表決通過，並經管理委員會決議將慈諴宮可移轉之
      容積出售，擬於價款收到後，捐助成立公益財團法人，延
      聘士林地區賢達為董事，適當管理使用經費，用以永久維
      護慈諴宮古蹟建築及周邊之公益設施。
（三）被告乙○○於95年間，至廟中吵鬧，要求信眾承認其有慈
      諴宮信徒資格，經當時在場之管理委員勸諭，信徒資格需
      經一定程序，非可私相授受，被告即捏造其遭委員恐嚇，
      並向台灣士林地方法院檢察署提出3位管理委員鄭隆盛、
      郭益阮、施萬春涉嫌恐嚇之告訴。嗣被告又於95年ll月20
      日向士林區公所申請調解「確定資格」，經調解委員勸諭
      被告，其所請求之事項並無法律依據，被告即憤而拍桌辱
      罵調解委員「什麼狗屎委員」後離去。
（四）被告於95年12月12日製作「公開信」之文書四處散布，其
      中捏造不實之陳述稱：自訴人欲將「廟產土地」以若干價
      錢出售建商，更指自訴人「心懷不軌」、「違背良心」、
      「喪心病狂」、「野心得逞」等侮辱性之文字散布於眾，
      足以毀損自訴人之名譽；且更有甚者，被告向公眾媒體「
      聯合報」為其公開信相同內容之不實陳述，於95年12月21
      日見諸報端，對自訴人名譽之損害實已無可彌補。
（五）被告對自訴人之加重誹謗，實已蓄謀已久，被告自與廟方
      諸管理委員發生糾紛，又無端申請與自訴人於士林區公所
      調解後，自訴人曾多次告知被告，廟方係依「古蹟土地容
      積移轉辦法」辦理容積移轉，且已獲主管機關臺北市文化
      局認可慈諴宮為適用之主體，且容積移轉後，廟方原有之
      土地及建物所有權均不受任何影響，絕無所謂「賣廟產土
      地」之事實，被告明知上述事實，仍故意捏造自訴人欲私
      賣「廟產土地」中飽私囊，並以侮辱性之說詞形諸文字，
      並散布於眾，致自訴人之名譽受損等語，被告以文字指摘
      並散布足以毀損自訴人甲○○名譽之事，確實造成自訴人
      信譽受損之結果，因認被告涉犯刑法第310條第2項之加重
      誹謗罪嫌。
二、按犯罪事實應依證據認定之，無證據不得認定犯罪事實；不
    能證明被告犯罪者，應諭知無罪之判決，刑事訴訟法第154
    條第2項、第301條第1項定有明文。又言論自由為憲法所保
    障之基本權利，任何人或國家均不應任意加以侵害，惟為維
    護個人隱私權，使之不受不合理之侵害，且為避免妨害他人
    名譽、信用，刑法妨害名譽及信用罪章乃定有侮辱、誹謗、
    損害信用之處罰，目的即在賦予言論自由合理之約束及規範
    。司法院釋字第509號解釋明白揭櫫：「言論自由為人民之
    基本權利，憲法第11條有明文保障，國家應給予最大限度之
    維護，俾其實現自我、溝通意見追求真理及監督各種政治或
    社會活動之功能得以發揮。惟為兼顧對個人名譽、隱私及公
    共利益之保護，法律尚非不得對言論自由依其傳播方式為合
    理之限制。刑法第310條第1項及第2項誹謗罪即係保護個人
    法益而設，為防止妨礙他人之自由權利所必要，符合憲法第
    23條規定之意旨。至刑法同條第3項前段以對誹謗之事，能
    證明其為真實者不罰，係針對言論內容與事實相符者之保障
    ，並藉以限定刑罰權之範圍，非謂指摘或傳述誹謗事項之行
    為人，必須自行證明其言論內容確屬真實，始能免於刑責。
    惟行為人雖不能證明言論內容為真實，但依其所提證據資料
    ，認為行為人有相當理由確信其為真實者，即不能以誹謗罪
    之刑責相繩，亦不得以此項規定而免除檢察官或自訴人於訴
    訟程序中，依法應負行為人故意毀損他人名譽之舉證責任，
    或法院發現其為真實之義務。就此而言，刑法第310 條第3
    項與憲法保障言論自由之旨趣並無牴觸」，即可供參。而立
    法者為免爭論，於一般誹謗罪之情形，又以刑法第311條明
    定阻卻構成要件事由，只要行為人之行為係善意，縱足以造
    成毀損他人名譽之結果，亦不該當於誹謗罪之構成要件，亦
    即其主觀上並不具備誹謗之故意及散佈於眾之不法意圖，藉
    以解決刑法實務上就主觀不法意圖判斷上之困難，由該2條
    規定之意涵，亦可知立法者意欲尋求名譽保護及言論自由間
    之折衷。因此，名譽之保護即非無限制，否則任意鉗制約束
    言論，反成為社會一般多數人之害，足以阻礙整體人類社會
    之進步及公共利益之推展。故在證據法則上，倘無證據足證
    行為人係出於惡意所為，即應推定其係以善意為之，此即所
    謂「真正惡意原則」。
三、訊據被告雖坦承：於95年12月2日確曾製作公開信散布自訴
    人「心懷不軌」、「違背良心」、「喪心病狂」、「野心得
    逞」等文字，及95年12月21日聯合報所載「……慈諴宮管理
    主任委員甲○○擅自修改章程，將廟地以新臺幣（下同）2
    億400萬元賣給建商，這種作法是公產私用」，是其接受聯
    合報採訪跟記者錢震宇講的沒錯等情。惟堅決否認有何加重
    誹謗犯行，辯稱：其寫的公開信及向報社講的內容都是事實
    ，自訴人是在破壞古蹟，其是在維護古蹟。而其所以說自訴
    人心術不正，是因為自訴人是慈諴宮的管理人，不能不依照
    文化資產保存法規定申請廟埕，擅自安置石碑、石塔、石獅
    。慈諴宮是200多年前清朝潘永清先賢捐錢、曹七合捐土地
    所建，不是自訴人家族之私廟，其乃提醒自訴人走正路，並
    提出下列質疑：
（一）慈諴宮古蹟係國家認定市有三級古蹟廟寺，為士林地區公
      共造產並非私廟家族廟宇。自訴人非慈諴宮土地及建物所
      有權人，而82年間以其為首組成信徒實乃偽組織，至所訂
      之慈諴宮組織章程（見原審卷第34至37頁），究其用心對
      凡欲加入信徒會員必須繳納入會捐獻金新臺幣1萬元以上
      （見原審卷第38頁），乃妄想以高額捐獻金拒他人入會以
      利操控。但自訴人以下102人均無繳納入會捐獻金1萬元之
      事實，有士林區公所、民政局公文為證（見原審卷第39至
      50頁）。
（二）自訴人所申請慈諴宮「維護事業暨再利用計畫書」，經文
      化局審查認為有諸多疏漏予以退件駁回（見原審卷第56、
      57頁），自訴人援用之文件乃文化局退件前之文書，不足
      為證。95年9月27日自訴人親自召開委員會，該會成員9人
      ，當天出席7人，同意者5人，不同意者2人（見原審卷第5
      8至61頁），決議出售容積移轉權利給順平建設有限公司
      ，預售金額達2億元之鉅，預收定金2千萬元，另付徐裕健
      建築師繕擬出售土地契約書顧問公費1百萬元，未經監察
      人林水勢、施萬春、蔡民雄3人同意，有申訴書為證（見
      原審卷第62頁），尤其96年1月7日所召開臨時信徒大會，
      會議決議反對，有吳旻哲、郭榮芳、陳永興、林益邦、邱
      創標反對容積率移轉權利出售。
（三）自訴人自82年7月18日經大會通過興建講經堂（見原審卷
      第63頁），迄今14年拖延未建，反利用信眾捐款非法購置
      18座石器（見原審卷第64頁），置於廟埕中，現由地檢署
      偵辦中（見原審卷第65頁）。
（四）自訴人等102人自訂章程規定欲加入為信徒會員者，必須
      繳納捐獻金1萬元以上，被告於95年2月14日除將申請書及
      10,001元支票經由廟方收訖掣給收據在案（見原審卷第66
      頁），並經民政局依其陳情質疑已捐獻1萬元以上，符合
      信徒資格認定標準，為何仍未獲慈諴宮通知受度（見原審
      卷第114頁），但嗣被告仍遭慈諴宮拒絕成為信徒會員。
四、經查：
（一）慈諴宮並非自訴人所有，自訴人為慈諴宮管理委員會之主
      任委員，慈諴宮容積移轉價格為2億元，自訴人並代表慈
      諴宮收受順平建設有限公司2千萬元定金等情，為自訴人
      所是認，並有慈諴宮第3屆第4次94年6月1日信徒大會記錄
      、第3屆第13次95年9月27日委員會會議記錄在卷可參（見
      本院卷第92至97頁）。惟上開土地容積移轉存在諸多爭議
      （詳後述），而慈諴宮乃供社會大眾朝拜、信仰之地方，
      其廟務管理內容、方式等，應受會員、信徒、公眾之監督
      ，而其土地容積移轉，關涉慈諴宮管理，屬公共利益之維
      護事項。其移轉既生爭議，自訴人因身為主任委員而遭被
      告質疑，核屬關涉公共利益應接受公評之範疇。
（二）被告於公開信及聯合報記者採訪時所言，係對自訴人管理
      之方式作出批評，所為指陳乃其對特定之社會活動依個人
      價值判斷所表述之意見、批判。關於95年12月21日聯合報
      所載：「……慈諴宮管理主任委員甲○○擅自修改章程，
      將廟地以2億400萬元賣給建商，這種作法是公產私用」，
      及經被告散發之公開信指自訴人「心懷不軌」、「違背良
      心」、「喪心病狂」、「野心得逞」，固足令自訴人不快
      並影響其名譽。惟觀聯合報所載內容，被告上開所指，乃
      批評自訴人「修改章程將公產私賣」廟產管理之公共事宜
      ，且報社記者亦訪問自訴人而在同一篇幅為平衡報導；至
      公開信上之用字遣詞雖足令被批評者不悅，然該公開信之
      全貌，亦不外在指陳廟產出賣之爭議，核與公共利益之監
      督有關。
（三）又依被告提出慈諴宮管理委員會常務監察人林水勢及監察
      人施萬春、蔡民雄於95年10月26日對臺北市政府士林區公
      所及臺北市政府民政局提出之申訴書所載「依據本宮（慈
      諴宮）於本（9）月27日下午在廟內召開委員會，由主委
      甲○○先生親自主持，會議中屢經數次討論以容積率售予
      建商一事，最後會議作成結論，決議通過售予建商，此一
      決定有違天上聖母意旨，違反公共財產問題及法律規章，
      我等對此違背良心事堅持反對，特別聲明不負任何責任」
      （見原審卷第62頁），可認關於系爭容積率售予建商一節
      ，於95年9月27日管理委員會會議即生爭議，並衍至管理
      委員會成員提出上揭申訴。又臺北市政府文化局於95年12
      月21日以北市文化二字第09532045100號函復慈諴宮關於
      古蹟維護事業計畫報告書及容積移轉等節第4點略以：「
      ……本案擬處分容積移轉仍屬財產處分事項，有關擬出售
      之容積、金額、出售對象等相關交易事項仍應依章程規定
      提經信徒大會確認一節，併請說明辦理情形」（見原審卷
      第56頁）。嗣96年1月7日慈諴宮第3屆臨時信徒大會記錄
      記載：「容積率出售案，於94年6月1日第3屆第4次信徒大
      會，雖然『通過容積率移轉案』，本次信徒大會反對出售
      移轉，如前訂約收取定金者，由委員會負責，信徒大會不
      負責」（見本院卷第78頁），亦見慈諴宮管理委員會擬出
      售之容積、金額、出售對象等節在程序上尚有待補正之要
      項，且嗣信徒會員大會亦提出質疑。據此，堪認自訴人將
      土地以容積率售予建商一事，自非毫無爭議，被告依其所
      得資訊，本其認知對於自訴人管理慈諴宮之管理行為產生
      懷疑，尚非故意捏造事實或憑空杜撰，或明知其內容為不
      實而任意為之。雖慈諴宮之「廟產土地」及該宮之「土地
      容積」在法律概念上並不相同，但被告認為土地容積依附
      於廟產土地而存在，即使容積移轉，亦關涉慈諴宮保存及
      維護之重大事項，是自不得以被告使用未精確使用土地容
      積之法律上用語，即認被告憑空杜撰事實。
（四）綜上所述，尚難遽入被告於罪，此外復查無其他積極證據
      足資證明被告有何上揭誹謗犯行，自屬不能證明其犯罪。
 五、原審依調查證據之結果，斟酌全辯論意旨，認被告犯罪不
     能證明，依法為無罪之諭知，經核並無不合。自訴人上訴
     意旨略以：慈諴宮為一宗教團體，依法登記有自身之信徒
     大會及管理委員會，宗教團體對自己財產之經營，屬自治
     範疇，何有影響公眾利益而可受公評可言。況容積移轉屬
     於慈諴宮財產之經營而非出售廟產，並經信徒大會及管理
     委員會之同意為之，被告發諸上開言論，已逾越公評、批
     判之標準，確有誹謗之故意，認為原判決不當云云。惟慈
     諴宮已列為古蹟，而自訴人長期擔任慈諴宮管理委員會之
     主任委員，系爭土地容積之移轉確引發諸多爭議，並屢見
     諸報端，上開情事確屬可受公評之事項。被告本於慈諴宮
     章程經修改及自身加入信徒會員遭拒之經歷，並本次土地
     容積出售之爭議，提出上開意見表述，用語遣詞雖多加指
     摘亦未臻精確，惟究非憑空虛捏而予攻訐，自難遽入於罪
     。故自訴人提起上訴，為無理由，應予駁回。
據上論斷，應依刑事訴訟法第368條，判決如主文。
中    華    民    國    97    年    1     月    16    日
                  刑事第二庭審判長法  官  呂丹玉
                                  法  官  林恆吉
                                  法  官  王詠寰
以上正本證明與原本無異。
不得上訴。
                                  書記官  駱麗君
中    華    民    國    97    年    1     月    16    日


司法院資訊處製作；財團法人民間司法改革基金會備份。
